【裁判字號】    92,聲,81
【裁判日期】    920305
【裁判案由】    
【裁判全文】
臺灣彰化地方法院民事裁定  九十二年聲字第八一號
    異  議  人  甲○○
                丙○○
    相  對  人  乙○○
右異議人聲請取回提存物事件，對本院提存所民國九十二年二月七日九十二年度取字
第一五０號所為不准許取回之處分異議，本院裁定如左：
    主      文
異議駁回。
程序費用由異議人負擔。
    理      由
一、本件異議意旨略以：（一）按提存法第十五條第第一項第一款規定，清償提存之
    提存人於提存後，有提存出於錯誤者，得聲請該管法院提存所返還提存物。異議
    人前依土地法第三十四條之一第一項處分共有之彰化縣花壇鄉○○○段三六一之
    一地號土地，並經共有人之一洪金和主張優先承買，惟其中共有人之一乙○○因
    不同意出售，異議人乃依法提存乙○○應分配之金額新台幣（下同）三十六萬零
    三百十四元於  鈞院提存所（九十年度存字第一三八七號），買受人洪金和並據
    以聲請所有權移轉登記。（二）嗣因乙○○對優先承買有疑義，向彰化縣彰化地
    政事務所表示異議，並經彰化縣彰化地政事務所認定買受人洪金和為共有人之一
    ，而依土地法第三十四條之一執行要點意旨，部分共有人就共同土地之處分，應
    就共有物全部為之，不得僅就他共有人應有部分為之，而予以駁回洪金和之所有
    權登記申請。（三）本件土地之處分應係應有部分之處分，而非共有土地全部之
    處分。從而，異議人既將共有土地應有部分之處分誤為所有權全部之處分，並據
    以提存，顯然有所錯誤，異議人以提存出於錯誤，請求返還提存物，自應為法所
    許。乃原提存所以「所附理由與提存書所載內容不符」云云，駁回異議人之聲請
    ，恐有誤會，爰依法聲明異議，准廢棄原處分，命提存所准許異議人取回九十年
    度存字第一三八七號提存事件之提存物等語。
二、本院提存所附具意見書表示：（一）本件異議人於本院九十年度存字第一三八七
    號清償提存事件，於提存書「提存原因及事實」欄載明「依土地法第三十四條之
    一第一項處分共有之彰化縣花壇鄉○○○段三六一之一地號土地，乙○○未同意
    出售，依法提存其應分配之金額」及所附之證明文件「存證信函」內容觀之，本
    件清償提存之原因及事實至為明確，異議意旨指係提存錯誤，顯有未合。
    （二）又提存所辦理提存事件為非訟事件性質，僅得就形式審查，尚不得從事實
    質上之認定及審查，異議人前於本院九十一年度取字第五０九號以提存原因消滅
    為由，聲請取回，陳稱：買賣不成等情，均涉及實體上問題，非提存所職權審認
    之範圍。故異議人之聲明異議為無理由等語。
三、按清償提存之提存人於提存後，有提存出於錯誤之情形者，得提出相當確實之證
    明，聲請該管法院提存所返還提存物，固據提存法第十五條第一項、同法施行細
    則第二十七條第一項第三款明文規定。惟提存為非訟事件，提存所僅得就形式上
    程式為審查，凡提存人主張之原因事實合於提存法第九條及施行細則第三條規定
    審查之範圍，即應准予提存，而關於實體之原因事實，提存所並無權為審查認定
    。故提存法第十五條第一項第一款所謂提存出於錯誤得由提存人聲請返還提存物
    之情形，應係指提存人於提存當時，對於提存當事人或提存標的物之認識，發生
    錯誤，而提存所依提存人之主張，就形式上觀察即知係出於錯誤者而言。如提存
    人於提存時向提存所表示提存之原因事實、應提存之標的物及受取人之意思，並
    依所表示之效果意思為提存，即無效果意思與外部表示行為不一致之錯誤情形。
    至提存人提存時所表示之提存原因事實與客觀事實是否相符？或其不符之情形係
    出於提存人故意或過失所致？抑當時已存在或事後情事變更使然？有無犯罪嫌疑
    ？因涉及實體認定，並非提存所所得審究。故提存人表示於提存所之效果意思，
    與其所為之提存行為，若無不符情形，即非屬提存法所指之提存錯誤。
四、經查：本件提存係異議人二人共同以「依土地法第三十四條之一第一項處分共有
    之彰化縣花壇鄉○○○段三六一之一地號土地，乙○○未同意出售，依法提存其
    應分配之金額」為提存原因及事實，而對相對人為清償提存，業據異議人等之委
    任代理人在辦理提存時，於提存書及提存通知書上之「提存原因及事實欄」上填
    明無訛，並提出送達於相對人之存證信函及回執為證，已據調取本院九十年存字
    第一三七八號提存卷宗核閱屬實。再稽之該卷附存證信函亦載稱：「（一）本人
    等與乙○○、洪金和共有之彰化花壇鄉○○○段三六一─一地號，經本人等二人
    依土地法第三十四條之一第一項規定，以每平方公尺新台幣（以下同）三三二七
    元出售予第三人，本人等已於民國九十年五月二十五日通知乙○○及洪金和君。
    （二）茲再就其付款期限說明於后：０１於他共有人未主張優先承買經本人通知
    後七日內給付百分之三十，即二一六一八五元．．．．．．。則乙○○第一次可
    分得款項三六０三一四元．．．．．．。」等語。是由上開事證之形式觀之，足
    認異議人就提存原因事實、受取人及提存標的物等項向提存所所為之意思表示，
    與其所為提存行為，核屬一致，即難謂有提存錯誤之情形。至異議人等實際上有
    無將系爭共有土地所有權全部出賣於第三人？或僅將部分應有部分出賣於其他共
    有人，而故意或過失不實通知相對人？要屬實體上之事項，非提存所得予審究。
    是異議人關於本件之清償提存自無錯誤可言，異議人以提存錯誤為由，而聲請返
    還提存物，於法尚有未合。
五、綜上所述，本院提存所以異議人之提存並無提存出於錯誤情事，駁回異議人請求
    領回提存物之處分，於法並無不合，異議意旨求予撤銷，為無理由，自應予以駁
    回。
六、依提存法第二十條第一項後段，非訟事件法第一條、第八條第二項，民事訴訟法
    第九十五條、第七十八條，裁定如主文。
中      華      民      國    九十二    年      三      月      五      日
                                 臺灣彰化地方法院民事第一庭
~B法      官  蔡紹良
右為正本係照原本作成
如對本裁定抗告須於裁定送達後十日內向本院提出抗告狀
~B法院書記官  田慧賢
中      華      民      國    九十二    年      三      月      五      日


司法院資訊處製作；財團法人民間司法改革基金會備份。
